臺灣高等法院民事裁定
109年度家抗更一字第2號
抗  告  人  Ａ０１

代  理  人  江曉智律師
相  對  人  Ａ０２

代  理  人  呂秋𧽚律師
複代理人    莊宇翔律師
上列當事人間聲請酌定未成年子女權利義務之行使負擔（請求離
婚等）事件，抗告人對於中華民國106年7月28日臺灣新北地方法
院105年度婚字第894號所為判決之家事非訟事件部分提起抗告，
經最高法院發回更審，本院裁定如下： 
    主  文
抗告駁回。
原判決主文第二項後段關於抗告人與未成年子女甲○○、乙○○、丙
○○會面交往之期間及方式部分，變更如附表所示。
原判決主文第三項關於抗告人就未成年子女甲○○、乙○○、丙○○扶
養費之給付金額由各新臺幣壹萬元，變更為各新臺幣壹萬伍仟元
。
抗告及發回前第三審程序費用由抗告人負擔。
    理  由
一、本件兩造於民國100年3月23日結婚。婚後育有未成年子女甲
    ○○（女、000年00月00日生）、乙○○（男、000年00月00日生
    ）、丙○○（男、000年0月00日生，與甲○○、乙○○合稱甲○○等
    3人），相對人以抗告人為被告，訴請裁判離婚，並合併請
    求酌定兩造所生未成年子女權利義務之行使或負擔。原審以
    105年度婚字第894號判決准兩造離婚，酌定兩造所生未成年
    子女權利義務之行使或負擔，由相對人單獨任之及抗告人對
    於未成年子女之會面交往方式及期間，並令抗告人自判決確
    定日起至未成年子女成年日止給付相對人關於子女扶養費用
    每人每月新臺幣（下同）1萬元及給付相對人非財產上損害1
    0萬元本息。抗告人不服該判決，提起上訴，嗣兩造就離婚
    及非財產上損害部分於本院更審前審理中達成訴訟上和解，
    就酌定子女權利義務行使負擔（含扶養費）部分改依抗告程
    序處理。又本件經最高法院發回本院審理中，相對人就原審
    判命抗告人按月給付未成年子女扶養費部分，擴張請求每月
    每人增加5,000元（即每月每人1萬5,000元，見本院卷第20
    頁、第125至127頁），合先敘明。
二、相對人主張：甲○○等3人自幼即由伊任主要照顧者，彼此間
    感情依附深厚，手足間亦有相當情感連結，並均尚年幼，由
    母親任親權人較父親適合。且抗告人自婚後即持續對伊及甲
    ○○等3人有家庭暴力行為，如由其任親權人，不利於未成年
    子女身心發展。又兩造於105年6月間起分居，雖甲○○、丙○○
    與抗告人同住，乙○○與伊同住，惟父母子女間每月均有定期
    會面交往，伊與甲○○、丙○○間互動關係良好，甲○○等3人間
    互動關係亦無礙，且經原審囑託主管機關或社會福利機構訪
    視調查結果，或鈞院更審前審理中選任程序監理人調查結果
    ，均認伊比抗告人適合任甲○○等3人之親權人等情，爰依民
    法第1055條規定，請求酌定甲○○等3人之親權人由伊單獨任
    之，並抗告人應自本裁定確定之日起至甲○○等3人分別成年
    日止，按月於每月5日前給付伊關於甲○○等3人之扶養費各1
    萬5,000元，如遲誤1期履行，其後之5期視為亦已到期（未
    繫屬本院部分，不予贅述）。
三、抗告人則以：伊雖曾有家庭暴力行為，但已改過自新，並無
    不適合擔任甲○○等3人之親權人之情事，甲○○等3人之親權人
    應由伊單獨任之。另相對人請求伊每月給付未成年子女扶養
    費用亦過高等語，資為抗辯。
四、本件應審究者為如何定兩造所生未成年子女甲○○等3人之親
    權人、會面交往方式及給付扶養費？茲論述如下：
　　㈠關於親權人部分：
　    ⒈按夫妻離婚者，對於未成年子女權利義務之行使或負擔
        ，依協議由一方或雙方共同任之。未為協議或協議不成
        者，法院得依夫妻之一方、主管機關、社會福利機構或
        其他利害關係人之請求或依職權酌定之，民法第1055條
        第1項定有明文。又法院為民法第1055條裁判時，應依
        子女之最佳利益，審酌一切情狀，參考社工人員之訪視
        報告，尤應注意下列事項：⑴子女之年齡、性別、人數
        及健康情形。⑵子女之意願及人格發展之需要。⑶父母之
        年齡、職業、品行、健康情形、經濟能力及生活狀況。
        ⑷父母保護教養子女之意願及態度。⑸父母子女間或未成
        年子女與其他共同生活之人間之感情狀況。⑹父母之一
        方是否有妨礙他方對未成年子女權利義務行使負擔之行
        為。⑺各族群之傳統習俗、文化及價值觀。同法第1055
        條之1亦有明定。另法院為審酌子女之最佳利益，得徵
        詢主管機關或社會福利機構之意見，請其進行訪視或調
        查，並提出調查報告及建議，此觀家事事件法第106條
        第1項規定自明。　
　　  ⒉查兩造所生之子女甲○○等3人均為未成年人，兩造既
　　    已離婚，因兩造對於甲○○等3人之親權人應由何人任之
        ，並未達成協議，則相對人請求依上規定酌定之，即屬
        有據。原審囑託ＯＯ縣政府、映晟社會工作師事務所對甲
        ○○等3人親權歸屬一事進行訪視調查，就親權能力、親
        權時間、照護環境、親權意願、教育規劃、未成年子女
        意願等項進行評估，有各該訪視報告在卷可稽（見原審
        卷第160至184頁、第187至197頁），參諸ＯＯ縣政府訪視
        報告（針對相對人及乙○○為訪視調查）以：⑴甲○○等3人
        從出生至今皆由相對人親自照顧，甲○○等3人間亦有相
        當情感連結。⑵相對人在管教及與乙○○相處時具耐心、
        溫柔，而從相對人口頭陳述及其蒐集之證據發現，抗告
        人對於管教子女無耐心，採高壓打罵式教育，並有不恰
        當之管教行為(如將甲○○之手夾在門縫中、乙○○發音不
        標準即體罰等)，恐對未成年子女之身心發展有不良之
        影響。⑶相對人雖收入不若抗告人優渥，但親屬支持佳
        ，若抗告人能按時支付合理之扶養費，則相對人單獨行
        使甲○○等3人親權時，經濟不致匱乏。⑷相對人住家環境
        、空間及設備等合宜甲○○等3人共同生活為由，建議由
        相對人單獨行使親權（見原審卷第169頁）；映晟社會
        工作師事務所訪視報告（針對抗告人及甲○○、張ＯＯ為訪
        視調查）則以：抗告人於親權能力、親權時間、教育規
        劃等方面具有相當能力，有高度扶養意願，評估抗告人
        能提供未成年子女穩定之照顧，惟本案未能訪視相對人
        ，無法評估其能力、意願與離家原因為由，建議參考相
        對人方面之訪視報告，尤以家庭暴力相關事證，依兒童
        最佳利益定之（見原審卷第196頁）。復參以本院更審
        前審理中選任程序監理人再就甲○○等3人親權歸屬一事
        進行訪視調查，依其出具之親權行使論述（補述）記載
        ：⑴居家環境、三餐均衡飲食及資源支持系統方面：相
        對人有父母及手足（一弟一妹）之協助、支持、照顧和
        陪伴；訪談相對人之父母表示不忍相對人、未成年子女
        持續暴力受苦，全家承諾全力支持共同承擔，相對人之
        父母身體皆硬朗。抗告人則一人獨自陪伴照顧甲○○、丙
        ○○，並表示因父母年老，居住於臺北市，不能協助。三
        餐大多為外食，較無法均衡飲食。在三餐均衡飲食和資
        源支持系統部分，相對人較優勢。⑵個人專業及經濟狀
        況：抗告人留美有建築及公仔設計之專業能力，自述：
        陪伴照顧孩子很重要，一個月只要5小時，即可賺5萬元
        ，其個人以為有良好邏輯思考，賺錢很容易，亦覺得自
        己未來可以教孩子如何賺錢。相對人本係經營網拍，結
        婚後在家照顧孩子，現正準備考保母證照，協助在家托
        嬰。於經濟方面，抗告人佔優勢。⑶對未成年子女未來
        居住環境之安排：相對人住透天三層樓建築，旁邊即為
        ＯＯ國小，接送孩子極方便。抗告人期待孩子健康平安長
        大，自己在美國待10年，覺得中文很重要，希望孩子先
        打好中文基礎，待高中後至美國求學；會讓孩子依自己
        意願自由發展，不會像父親主導自己之生涯。孩子於高
        中後，由抗告人接手規劃教育，現階段相對人「母職母
        愛」佔優勢。⑷爭取擔任親權人之意願動機及實際親職
        能力表現：雙方對於爭取親權意願及動機皆強，均樂意
        陪伴照顧孩子。但實際親職能力表現，抗告人顯難兩全
        ，為了照顧孩子，已將公司移回家裡；其次孩子臥室放
        置電視也影響孩子睡眠及假日或夜間共賞殭屍恐怖影片
        播放對孩子身心靈之影響（甲○○談殭屍片害怕恐慌全身
        緊繃）等語（見本院家上字卷第163頁），足見相對人
        適合擔任甲○○等3人之親權人條件優於抗告人。再徵諸
        程序監理人所提訪視報告敘述甲○○有情緒不穩、焦慮、
        恐慌、暴力等情形（見本院家上字卷第141至143頁、第
        153頁），及程序監理人於本院更審前審理中陳稱：基
        於母性、母愛、家庭支援系統、多元學習，比較建議由
        母親（相對人）行使親權；我建議孩子的住所要固定在
        一處；從我得到的訊息，究竟父親（抗告人）有無構成
        家暴我不評論，但是兩造間的衝突與不信任，確實對孩
        子造成影響，特別是甲○○，甲○○出現了焦慮、恐慌與對
        母親的依附感，我在ＯＯ訪談相對人時，甲○○是3個孩子
        年紀中最大的，但她卻在1樓不停的哭鬧要找媽媽等語
        （見本院家上字卷第224至225頁），尤徵抗告人對於甲
        ○○之教養方式顯有問題，不利於甲○○之身心發展。且抗
        告人曾有家庭暴力行為，依家庭暴力防治法第43條推定
        由其任親權人亦不利於未成年子女。另兩造於105年6月
        間起分居，雖甲○○、丙○○與抗告人同住，乙○○與相對人
        同住，惟父母子女間每月均有定期會面交往，相對人與
        甲○○、丙○○間互動關係良好，甲○○等3人間互動關係亦
        無礙等情，業據兩造陳述在卷（見本院卷第106至108頁
        ）。本院綜合審酌上情，兩造固均有行使親權之能力，
        惟溝通不良、互不信任，抗告人對相對人有諸多負面情
        緒表現，難以期待兩造能順利共同處理親權相關事務；
        兩造分居後，甲○○及張○○雖與抗告人同住，然甲○○已受
        抗告人之情緒影響而產生親子疏離、情緒不穩情狀，與
        抗告人之依附關係較少；而甲○○及張○○雖未與相對人同
        住，然對相對人有相當之感情依附，且相對人扶養教導
        子女之方式及態度較為穩定友善，復基於手足不分離原
        則，對於甲○○等3人之權利義務之行使及負擔，酌定由
        相對人單獨任之，較符合子女之最佳利益。　
　　㈡關於會面交往方式部分：
      ⒈按法院得依請求或依職權，為未行使或負擔權利義務之
        一方酌定其與未成年子女會面交往之方式及期間，為民
        法第1055條第5項前段所明定。而法院酌定父母對於未
        成年子女權利義務之行使或負擔時，得命交付子女、容
        忍自行帶回子女、未行使或負擔權利義務之一方與未成
        年子女會面交往之方式及期間，此觀家事事件法第107
        條第1項規定自明。
      ⒉查本院定對於甲○○等3人權利義務之行使或負擔由相對人
        任之，業如前述，而按會面交往乃基於親子關係所衍生
        之自然權利，不僅為未行使保護教養權之父或母之權利
        ，更為未成年子女之權利，自應以子女之最佳利益為考
        量，同時會面交往之規定，使未取得未成年子女權利義
        務行使或負擔之一方，於離婚後仍繼續與其子女接觸聯
        繫，是會面交往之實施為繼續性之事實狀態，因父子天
        性，天下皆同，抗告人基於其與甲○○等3人間之親子血
        緣關係，及本於親子之情愛而生之親權，並未因而完全
        喪失，且甲○○等3人於成長過程亦需父親之關愛，是依
        前揭說明，為使甲○○等3人因兩造離婚所受之傷害減到
        最低，不致疏離父子、父女情感，並使抗告人有機會彌
        補無法長期在甲○○等3人身邊盡父責之憾，及衡諸現兩
        造與甲○○等3人相處情況已與原審判決時情況不同，爰
        依職權重新酌定抗告人與甲○○等3人會面交往之時間及
        方式如附表所示。
　　㈢關於扶養費部分：
　　　⒈按父母對於未成年子女，有保護教養之權利義務；父母
        對於未成年子女之扶養義務，不因結婚經撤銷或離婚而
        受影響；扶養之程度，應按受扶養權利者之需要，與負
        扶養義務者之經濟能力及身分定之，民法第1084條第2
        項、第1116條之2、第1119條分別定有明文。又離婚後
        父母對於未成年子女之扶養義務，係立於同一順位而按
        其資力負扶養義務，亦即父母因離婚不能任親權人時，
        未任親權一方之扶養義務不能免除(最高法院96年度台
        上字第1541號裁判要旨參照)。復按法院酌定父母對於
        未成年子女權利義務之行使或負擔時，得命未行使或負
        擔權利義務之一方給付扶養費，而法院命給付扶養費之
        負擔或分擔，得審酌一切情況，定其給付之方法，不受
        聲請人聲明之拘束，如法院命給付定期金者，得酌定逾
        期不履行時，喪失期限利益之範圍或條件，此觀家事事
        件法第107條第2項、第100條第1項、第4項規定自明。
      ⒉查本院雖酌定對於未成年子女甲○○等3人權利義務之行使
        或負擔由相對人任之，惟兩造均為甲○○等3人之父母，
        正值壯年，身體健康，依前揭說明，應按甲○○等3人之
        需求與兩造之經濟能力定其等應負擔甲○○等3人之扶養
        費，不因兩造離婚而受影響，是相對人併請求酌定抗告
        人對甲○○等3人應付之扶養費，核屬有據。本院認行政
        院主計處有關國人平均消費支出之調查報告，其消費支
        出項目含括食品費、飲料費、衣著及鞋襪類、燃料及燈
        光、家庭及家具設備、家事管理、保健及醫療、運輸及
        通訊（內含交通工具及通訊購置、交通設備使用管理費
        、乘交通設備之費用、其他通訊費）、娛樂教育及文化
        服務（內含旅遊費用、娛樂消遣服務、書報雜誌文具、
        娛樂器材及附屬品、教育及研究費）、雜項支出等項，
        已包括家庭生活所需及扶養未成年子女之各項費用，解
        釋上自可作為本件未成年子女扶養費用之參考標準，然
        衡諸目前國人貧富差距擴大，且漸有M型化社會之趨勢
        ，在財富集中於少數人之情況下，除應參照該調查報告
        所載之統計結果作為支出標準外，尚應衡量兩造收入及
        經濟狀況，實較公允。依行政院主計總處「平均每人月
        消費支出－按區域別分」統計資料，相對人與甲○○等3人
        將共同居住在ＯＯ縣，以該縣107年平均每人每月消費支
        出為2萬1,174元，而相對人於106、107、108年度分別
        申報財產所得7萬1,632元、8,875元、9,175元，名下財
        產總額均為10萬3,720元；抗告人於106、107、108年度
        分別申報財產所得110萬3,475元、107萬4,523元、106
        萬4,131元，名下財產總額均為2,442萬0,200元，有兩
        造之稅務電子閘門財產所得調件明細表可憑（見本院卷
        第143至169頁），可知抗告人之資力顯優於相對人等情
        ，認相對人請求抗告人給付甲○○等3人每人每月扶養費1
        萬5,000元，應屬合理。是抗告人應自本裁定確定之日
        起，至甲○○等3人分別成年止，於每月5日前給付甲○○等
        3人之扶養費各1萬5,000元，由相對人代收管理使用。
        另扶養費乃維持受扶養權利人生活所需之費用，其費用
        之需求係陸續發生，故應以定期給付為原則，惟恐日後
        抗告人有拒絕或拖延之情，致不利子女之利益，原審依
        家事事件法第107條第2項準用同法第100條第4項之規定
        ，宣告定期給付逾期不履行者，其後5期視為已到期，
        以維子女之最佳利益，應屬適當。
五、綜上所述，相對人依民法第1055條規定，於原審及本院擴張
    請求酌定對於未成年子女甲○○等3人權利義務行使或負擔由
    相對人單獨任之，並抗告人應自本裁定確定日起至甲○○等3
    人分別成年日止，按月於每月5日前給付相對人關於甲○○等3
    人之扶養費各1萬5,000元，如遲誤1期履行，其後之5期視為
    亦已到期，為有理由。原審關此部分所為之酌定，並無不合
    。抗告意旨指摘原判決此部分不當，求予廢棄改判，為無理
    由，應予駁回。至本院變更原判決主文第二項後段關於抗告
    人與甲○○等3人會面交往之方式及期間，及原判決主文第三
    項關於抗告人就甲○○等3人扶養費之給付金額由各1萬元調整
    為各1萬5,000元，雖與原判決有異，惟此乃法院依前述規定
    衡酌相關情事而依職權為裁判，不受當事人主張之拘束，自
    無廢棄原審此部分判決之必要，併予敘明。
六、據上論結，本件抗告為無理由，爰裁定如主文。
中　　華　　民　　國　　109 　年　　6 　　月　　15　　日
                        家事法庭
                        審判長法  官  張靜女
                              法  官  湯美玉
                              法  官  曾部倫
正本係照原本作成。
本裁定除以適用法規顯有錯誤為理由外，不得再抗告。如提起再
抗告，應於收受送達後10日內委任律師為代理人向本院提出再抗
告狀。
中　　華　　民　　國　　109 　年　　6 　　月　　15　　日
　　　　　　　　　　　　　    書記官  鄭兆璋
　　　　　　　　　　　　　　　
附  表：
一、本裁定確定之翌日起至甲○○等3人年滿16歲前：
  ㈠一般時間：抗告人得於不影響甲○○等3人之意願、學業、生活
    作息範圍內，以電腦視訊、電話、書信、傳真、電子郵件、
    通訊軟體等方式與甲○○等3人交談、聯絡。
  ㈡週休二日（星期六、日）期間：抗告人得於每月第一、三週
    週六上午10時起至甲○○等3人所在處所接甲○○等3人外出，並
    於星期日下午6時前將甲○○等3人送回原住處。
  ㈢暑假期間：抗告人得於甲○○等3人就學暑假期間之探視期間始
    日上午10時至甲○○等3人所在處所接甲○○等3人外出同住20日
    ，並於期滿日下午6時前將甲○○等3人送回原住處（附註：1.
    仍維持㈡週休二日之會面交往。2.暑假增加之會面交往期間
    ，如雙方不能協議時，自暑假第一週起連續20日）。
  ㈣寒假期間：抗告人得於甲○○等3人就學寒假期間之探視期間始
    日上午10時至甲○○等3人所在處所接甲○○等3人外出同住7日
    ，並於期滿日下午6時前將甲○○等3人送回原住處（附註：1.
    仍維持㈡週休二日之會面交往。2.寒假增加之會面交往期間
    ，如雙方不能協議時，自寒假第一週起連續7日。3.如該星
    期遇農曆春節除夕、大年初一至初三，則此一會面交往方式
    順延一週）。
  ㈤農曆春節期間：
    1.於單數年（以國曆年為準），抗告人得於農曆除夕上午10
      時至甲○○等3人所在處所接甲○○等3人外出同住過年，並於
      農曆大年初三下午6時前將甲○○等3人送回原住處。
    2.於雙數年（以國曆年為準），抗告人得於農曆大年初三上
      午10時至甲○○等3人所在處所接甲○○等3人外出同住過年，
      並於農曆大年初五下午6時前將甲○○等3人送回原住處。
  ㈥父親節及抗告人生日：抗告人得於每年父親節及抗告人   生
    日時（如遇假日得選擇節日當日；如未遇假日得選擇前一星
    期假日），於上午10時至甲○○等3人所在處所接甲○○等3人外
    出共渡或預過節日，並於當日下午6時前將甲○○等3人送回原
    住處。
二、甲○○等3人年滿16歲後至成年前：
    有關抗告人與甲○○等3人會面交往之時間及方式，應尊重甲○
    ○等3人之意願。
三、兩造均不得對甲○○等3人灌輸反抗他方之觀念，亦不得有危
    害甲○○等3人身心健康之行為或威脅、操縱等不正行為。
四、抗告人與甲○○等3人會面交往後，應按時將甲○○等3人送回，
    不得遲延或阻礙其參加校外課輔及學校活動，並應履行生活
    習慣、學業輔導及作業完成等之指示教導義務，且不得危害
    甲○○等3人身心健康之行為，並善盡對甲○○等3人保護之義務
    。
五、如甲○○等3人居住地址、聯絡方式或就讀學校有變更，相對
    人應隨時通知抗告人。
六、任何一造如欲帶甲○○等3人出國或移民，應事先徵得他造同
    意，以免影響他造權益。